ACORDAO-COMPLETO-2534457

ACÓRDÃO 979/2022 ATA 16/2022 - PLENÁRIO

VISTO, relatado e discutido este recurso de reconsideração interposto pela empresa Compecc Engenharia, Comércio e Construções Ltda. (CNPJ: 03.503.388/0001-31) contra o Acórdão 1420/2021-TCU-Plenário, 
ACORDAM os Ministros do Tribunal de Contas da União, reunidos em sessão do Plenário, ante as razões expostas pelo relator, em:
9.1. conhecer do recurso de reconsideração apresentado e, no mérito, dar-lhe provimento, para:
9.1.1. estender, com base no art. 281 do Regimento Interno do TCU, seus efeitos a Thiago Pereira de Sousa Soares e Domingos Sávio Maximiano Roberto;
9.1.2. tornar insubsistente o débito e a multa objetos dos itens 9.3 e 9.4 do Acórdão 1420/2021-TCU-Plenário;
9.1.3. retirar da relação processual a empresa Compecc Engenharia, Comércio e Construções Ltda. (CNPJ: 03.503.388/0001-31) ;
9.1.4. julgar regulares com ressalva as contas de Thiago Pereira de Sousa Soares e Domingos Sávio Maximiano Roberto, haja vista a ausência de integralização de parte da contrapartida financeira prevista no Termo de Compromisso TC/PAC 0310/2008;
9.2. dar ciência desta deliberação ao recorrente, à Fundação Nacional de Saúde, à Controladoria-Geral da União, à Procuradoria da República no Estado da Paraíba, ao Tribunal de Contas do Estado da Paraíba, à Prefeitura Municipal de Princesa Isabel/PB e aos demais interessados.

Recurso de reconsideração contra acórdão que julgou irregulares as contas da recorrente, com condenação em débito e multa, em razão de irregularidades em termo de compromisso celebrado para execução de sistema de esgotamento sanitário na municipalidade.

Prefeitura Municipal de Princesa Isabel - PB.

3. Interessados/Responsáveis/Recorrentes:
3.1. Interessado: Fundação Nacional de Saúde (26.989.350/0001-16).
3.2. Responsáveis: Compecc Engenharia, Comercio e Construcoes Ltda. (03.503.388/0001-31); Domingos Sávio Maximiano Roberto (XXX.938.874-XX); Thiago Pereira de Sousa Soares (XXX.107.124-XX).
3.3. Recorrente: Compecc Engenharia, Comercio e Construcoes Ltda. (03.503.388/0001-31).

13.1. Ministros presentes: Ana Arraes (Presidente), Walton Alencar Rodrigues, Benjamin Zymler (Relator), Augusto Nardes, Vital do Rêgo e Antonio Anastasia.
13.2. Ministros-Substitutos convocados: Augusto Sherman Cavalcanti e Marcos Bemquerer Costa.
13.3. Ministros-Substitutos presentes: André Luís de Carvalho e Weder de Oliveira.

BENJAMIN ZYMLER

Ministro Aroldo Cedraz.

Trata-se de recurso de reconsideração interposto pela construtora Compecc Engenharia, Comércio e Construções Ltda. (CNPJ: 03.503.388/0001-31) contra o Acórdão 1420/2021-TCU-Plenário, relatado pelo eminente Min. Aroldo Cedraz, exarado no seguinte teor:
"ACORDAM os Ministros do Tribunal de Contas da União, reunidos em Sessão do Plenário, ante as razões expostas pelo Relator, e com fundamento nos arts. 1º, inciso I, 16, inciso III, alínea c, e § 2º da Lei 8.443/1992, c/c os arts. 19 e 23, inciso III, da mesma Lei, com arts. 1º, inciso I, 209, inciso III, e § 5º, 210 e 214, inciso III, do Regimento Interno, em:
9.1. considerar revéis os Srs. Thiago Pereira de Souza Soares e Domingos Sávio Maximiano Roberto, para todos os efeitos processuais;
9.2. rejeitar as alegações de defesa apresentadas pela empresa Compecc Engenharia, Comércio e Construções Ltda;
9.3. julgar irregulares as contas dos Srs. Thiago Pereira de Souza Soares, Domingos Sávio Maximiano Roberto e da empresa Compecc Engenharia, Comércio e Construções Ltda. e condená-los ao pagamento das quantias a seguir especificadas, com a fixação do prazo de 15 (quinze) dias, a contar da notificação, para comprovarem, perante o TCU (art. 214, inciso III, alínea "a", do Regimento Interno) , o recolhimento da dívida aos cofres da Fundação Nacional de Saúde, atualizadas monetariamente e acrescidas dos juros de mora, calculados a partir das datas discriminadas, até a data do recolhimento, abatendo-se na oportunidade a quantia eventualmente ressarcida, na forma da legislação em vigor:
9.3.1. Responsável: Thiago Pereira de Souza Soares
	Notas Fiscais
	Valor Correspondente (R$) 
	Data da Ocorrência

	49
	49.986,17
	24/11/2010

	50
	528.208,21
	24/11/2010

	56
	221.278,21
	13/12/2010

	170
	533.011,21
	14/6/2011

	321
	531.339,78
	24/11/2011

	363
	676.239,44
	29/12/2011

9.3.2. Responsável: Domingos Sávio Maximiano Roberto
	Notas Fiscais
	Valor Correspondente (R$) 
	Data da Ocorrência

	100022
	78.686,80
	24/10/2013

	100078
	86.412,95
	10/12/2013

9.3.3. Responsáveis solidários: Thiago Pereira de Souza Soares e Compecc Engenharia, Comércio e Construções Ltda.	
	Notas Fiscais
	Valor Correspondente (R$) 
	Data da Ocorrência

	49
	20.230,47
	24/11/2010

	50
	213.777,16
	24/11/2010

	56
	89.556,02
	13/12/2010

	170
	215.721,03
	14/6/2011

	321
	215.044,57
	24/11/2011

	363
	273.688,56
	29/12/2011

9.3.4. Responsáveis solidários: Domingos Sávio Maximiano Roberto e Compecc Engenharia, Comércio e Construções Ltda.
	Notas Fiscais
	Valor correspondente (R$) 
	Data da Ocorrência

	100022
	31.846,23
	24/10/2013

	100078
	34.973,17
	10/12/2013

9.4. aplicar aos Srs. Thiago Pereira de Souza Soares e Domingos Sávio Maximiano Roberto e à a empresa Compecc Engenharia, Comércio e Construções Ltda., individualmente, a multa prevista no art. 57 da Lei 8.443/1992, no valor abaixo especificado, com a fixação do prazo de 15 (quinze) dias, a contar das notificações, para comprovarem, perante o TCU (art. 214, inciso III, alínea 'a', do Regimento Interno) , o recolhimento das dívidas aos cofres do Tesouro Nacional, atualizadas monetariamente desde a data deste acórdão até a dos efetivos recolhimentos, se forem pagas após o vencimento, na forma da legislação em vigor;
	    Responsáveis
	Valor (R$) 

	Thiago Pereira de Souza Soares 
	600.000,00

	Domingos Sávio Maximiano Roberto
	35.000,00

	Compecc Engenharia, Comércio e Construções Ltda.
	185.000,00

9.5. autorizar, antecipadamente, caso seja requerido, o pagamento das dívidas decorrentes em até 36 (trinta e seis) parcelas mensais e consecutivas, nos termos do art. 26 da Lei 8.443/1992, c/c o art. 217 do Regimento Interno/TCU, fixando-se o vencimento da primeira parcela em 15 (quinze) dias, a contar do recebimento da notificação, e o das demais a cada 30 (trinta) dias, devendo incidir sobre cada uma os encargos devidos, na forma prevista na legislação em vigor, alertando os responsáveis que a falta de comprovação do recolhimento de qualquer parcela importará o vencimento antecipado do saldo devedor, nos termos do art. 217, § 2º, do Regimento Interno-TCU;
9.6. autorizar a cobrança judicial das dívidas, caso não atendidas as notificações, nos termos do art. 28, inciso II, da Lei 8.443/1992;
9.7. encaminhar cópia do presente Acórdão ao Tribunal de Contas do Estado da Paraíba (TCE-PB) e à Prefeitura Municipal de Princesa Isabel - PB para ciência e adoção das medidas cabíveis, ante a apuração nesta TCE de valores de contrapartida recebidos indevidamente pela empresa Compecc Engenharia, Comércio e Construções Ltda., e que representam recurso pertencentes aos cofres do Município, informando-lhe que o inteiro teor da deliberação pode ser consultado no endereço .
9.8. encaminhar cópia do presente Acórdão ao Procurador-Chefe da Procuradoria da República no Estado da Paraíba, nos termos do § 3º do art. 16 da Lei 8.443/1992, c/c o § 7º do art. 209 do Regimento Interno do TCU, para adoção das medidas que entender cabíveis, informando-lhe que o inteiro teor da deliberação pode ser consultado no endereço ."
Reproduzo, com os ajustes de forma necessários, a instrução elaborada no âmbito da Serur, corroborada pelo corpo dirigente da unidade e pelo MP/TCU (peças 104 a 107) :
"HISTÓRICO 
2.	Cuidam os autos de tomada de contas especial instaurada pela Fundação Nacional de Saúde (Funasa) , em desfavor de Thiago Pereira de Sousa Soares (CPF: XXX.107.124-XX) e Domingos Sávio Maximiano Roberto (CPF: XXX.938.874-XX) , ex-prefeitos municipais de Princesa Isabel/PB (gestões 2009-2012 e 2013-2016, respectivamente) , em decorrência da não aprovação da prestação de contas dos recursos repassados mediante Termo de Compromisso TC/PAC 0310/2008 (Siafi 644721) , celebrado entre a Funasa e a aludida municipalidade (peça 2, p. 59-61) .
2.1.	O convênio teve por objeto a execução de sistema de esgotamento sanitário no município de Princesa Isabel/PB, no valor total de R$ 3.920.525,77, sendo R$ 3.799.999,99 a cargo da concedente, e R$ 120.525,78 a título de contrapartida da convenente. O ajuste vigorou de 31/12/2008 a 26/4/2013 (peça 2, p. 59-61, 67, 71-83, 97-99 e 115) , com prazo para prestação de contas em 25/6/2013 (peças 2, p. 115; e 4, p. 296) .
2.2.	A partir dos exames da fase externa desta TCE (peças 24-25) , realizou-se a citação e audiência dos responsáveis - conforme dados de responsabilização abaixo:
	a) irregularidade1 (citação) : inexecução parcial do objeto pactuado e o não alcance pleno das finalidades previstas, resultando na não comprovação do emprego e da boa e regular aplicação dos recursos recebidos;
	a.1) responsáveis: Thiago Pereira de Sousa Soares, Domingos Sávio Maximiano Roberto e Compecc Engenharia, Comércio e Construções Ltda.;
	a.2) condutas de Thiago Pereira de Sousa Soares, Domingos Sávio Maximiano Roberto: não executar parte dos serviços/não concluir o objeto previsto no Plano de Trabalho/não comprovar a aplicação dos recursos federais recebidos;
	a.3) conduta da Compecc Engenharia, Comércio e Construções Ltda.: receber as parcelas repassadas pelo órgão concedente ao convenente, não tendo executado a totalidade dos serviços e não tendo concluído o objeto previsto no Plano de Trabalho;
	b) irregularidade2 (citação) : recebimento de parte da contrapartida municipal;
	c) irregularidade3 (audiência) : ausência de integralização de parte da contrapartida financeira prevista no Termo de Compromisso TC/PAC 0310/2008;
	c.1) conduta de Thiago Pereira de Sousa Soares, Domingos Sávio Maximiano Roberto: não integralizar a contrapartida.
2.3.	Em face da revelia de Thiago Pereira de Sousa Soares e Domingos Sávio Maximiano Roberto, e da rejeição das alegações de defesa da empresa Compecc Engenharia, Comércio e Construções Ltda.; a unidade técnica propôs, dentre outras medidas, o seguinte encaminhamento (peças 44-46) : (i) julgar irregulares as contas dos aludidos ex-gestores e da referida pessoa jurídica, condenando-os em débito; (ii) aplicar a Thiago Pereira de Sousa Soares e Domingos Sávio Maximiano Roberto a multa do art. 57 da Lei 8.443/1992; e (iii) aplicar a Thiago Pereira de Sousa Soares e Domingos Sávio Maximiano Roberto a penalidade de inabilitação para o exercício de cargo em comissão ou função de confiança no âmbito da Administração Pública, conforme prevê o art. 60 da Lei 8.443/1992.
2.4.	O MPTCU, por sua vez, divergiu apenas no sentido de aplicar a multa do art. 57 da Lei 8.443/1992 à empresa Compecc Engenharia, Comércio e Construções Ltda. e não aplicar a Thiago Pereira de Sousa Soares e Domingos Sávio Maximiano Roberto a sanção de inabilitação para o exercício de cargo em comissão e função de confiança prevista no art. 60 da aludida lei (peça 47) .
2.5.	Em linha de concordância (em essência) com a unidade técnica, com os ajustes propostos pelo parquet especial, ante as razões expostas pelo Relator, esta Corte de Contas deliberou, mediante o Acórdão 1420/2021-TCU-Plenário, julgar irregulares as contas de Thiago Pereira de Sousa Soares, Domingos Sávio Maximiano Roberto, e da empresa Compecc Engenharia, Comércio e Construções Ltda., condenando-os em débito e lhes aplicando a multa do art. 57 da Lei 8.443/1992.
2.6.	Irresignada, a empresa Compecc Engenharia, Comércio e Construções Ltda. interpôs recurso de reconsideração (peças 65-69 e 95-96) contra o Acórdão 1420/2021-TCU-Plenário (peça 49) , espécie de recurso objeto do presente exame.
EXAME DE ADMISSIBILIDADE
3.	Reitera-se o exame preliminar de admissibilidade (peças 72-73) , acolhido por despacho do Relator, Ministro Benjamin Zymler, que conheceu do recurso interposto pela empresa Compecc Engenharia, Comércio e Construções Ltda., com a suspensão dos efeitos dos subitens 9.2, 9.3, 9.3.3, 9.3.4, 9.4 e 9.6 do Acórdão 1420/2021-TCU-Plenário (peça 77) .
EXAME TÉCNICO
4.	Delimitação
4.1.	Constitui objeto do presente recurso definir as seguintes questões:
	a) preliminar:
	a.1) prescrição;
						b) mérito: 
		b.1) ausência de dano ao erário.
4.2.		Registra-se que o presente exame atentará além dos elementos constantes da matriz de responsabilização utilizada pelo TCU para a questão da responsabilidade subjetiva, também aqueles constantes na Lei 13.655/2018 (Lei de Introdução às Normas do Direito Brasileiro - LINDB) , mormente no que concerne aos seus arts. 22 e 28.
Preliminar
5.	Prescrição
5.1.		Ainda que a recorrente não tenha pugnado acerca da temática "prescrição", tem-se que essa deve ser examinada nestes autos por se tratar de questão de ordem pública.
5.2. 		A prescrição do dano ao erário assume particular relevância, dado o recente julgamento, pelo STF, do RE 636.886 (tema 899 da repercussão geral) . No exame da prescrição, a Serur tem adotado os entendimentos detalhados na peça 102, que contém estudo e pronunciamentos anteriores da secretaria sobre o tema. Nessas manifestações estão desenvolvidas as seguintes premissas, que serão utilizadas no presente exame:
	a) ao julgar o RE 636.886, o STF conferiu nova interpretação ao art. 37, § 5º, da Constituição Federal, fixando a tese de que "é prescritível a pretensão de ressarcimento ao erário fundada em decisão de Tribunal de Contas";
	b) as pretensões punitiva e de ressarcimento devem observar o mesmo regime na atividade de controle externo, dado o objetivo comum da prescrição, de fixar prazo para o Tribunal de Contas agir, para caracterizar o ilícito, identificar seu autor, dimensionar as consequências da conduta e impor as consequências legais, independentemente de tais consequências terem natureza punitiva ou ressarcitória; e
	c) até que sobrevenha norma específica, entende-se que a prescrição das pretensões punitiva e de ressarcimento, no processo de controle externo, deve observar o regime da Lei 9.873/1999, na linha dos recentes pronunciamentos do STF a respeito. Assim, sem prejuízo de se realizar o exame da prescrição também segundo o prazo decenal previsto no Código Civil, o critério adotado, na formulação da proposta de encaminhamento, será o da Lei 9.873/1999.
5.3.		Ocorre que, recentemente, o Plenário da Suprema Corte se manifestou mais uma vez sobre o tema no julgamento da ADI 5509, ao tratar da constitucionalidade do prazo prescricional e decadencial de cinco anos previsto nos arts. 76, § 5º e 78, § 7º da Constituição do Estado do Ceará. Com esteio no princípio da simetria insculpido no art. 75 da Constituição Federal, o relator, Min. Edson Fachin, definiu alguns parâmetros para fins de avaliação da incidência do prazo prescricional nos processos conduzidos pelas Cortes de Contas (TCU, Tribunais de Contas dos Estados e do Distrito Federal, e dos municípios) , assunto que passo a abordar, de forma mais detalhada, nos próximos parágrafos.
5.4.	A ADI 5509 foi manejada contra dispositivos da Constituição do Estado do Ceará e de lei ordinária do referido Estado, que fixaram prazo prescricional no processo do tribunal de contas daquela unidade federativa.
5.5.	Todavia, a discussão travada pelo STF teve por referência o modelo federal, em função do princípio da simetria, expressamente invocado pelo MPF, ao propor a ação, e pelo relator, ao analisar o tema. Assim, os fundamentos lançados no julgamento da ADI 5509 repercutem inevitavelmente no processo do TCU.
5.6.	Especificamente sobre a lei de regência e as causas interruptivas da prescrição, o relator, ministro Edson Fachin, reconheceu que o STF ainda não havia fixado orientação clara a respeito, em processo de caráter geral. Ao fazê-lo, na citada ADI, a orientação do relator foi a de aplicar os vários precedentes do STF em casos concretos, que já sinalizavam para a incidência da Lei 9.873/1999, afastando-se a incidência do art. 205 do Código Civil, como evidenciam as seguintes passagens do voto:
	a) "A atividade de controle externo equipara-se, para fins de contagem do prazo prescricional, ao poder de polícia do Estado e, como tal, nos termos do art. 1º da Lei 9.873, de 1999, 'Prescreve em cinco anos a ação punitiva da Administração Pública Federal, direta e indireta, no exercício do poder de polícia, objetivando apurar infração à legislação em vigor, contados da data da prática do ato ou, no caso de infração permanente ou continuada, do dia em que tiver cessado'"; e
	b) "Pela mesma razão, incidem as causas legais de interrupção da prescrição, conforme previsão constante do art. 2º da referida Lei".
5.7.	Estabelecida a norma de regência do prazo e das causas interruptivas, o STF avançou no debate quanto ao termo inicial da prescrição, fixando regras mais detalhadas a respeito. Com esse fim, estabeleceu tratamento específico para as tomadas de contas especiais, distinguindo aquelas decorrentes de repasses sujeitos a prestação de contas específica e as relativas a situações em que os fatos são normalmente trazidos ao conhecimento do TCU por meio de denúncias e representações. 
5.8.	Nesse sentido, o voto do Ministro Edson Fachin trouxe uma regra geral e algumas hipóteses de aplicação casuística. Como regra geral, ficou estabelecido que "o termo inicial da contagem do prazo deve ser o da entrada do processo de fiscalização no âmbito do Tribunal de Contas, ou dos órgãos que, por lei, são encarregados pelo controle interno".
5.9.	Essa regra geral teve sua aplicação explicitada para algumas situações particulares, a saber:
	a) no caso de omissão de prestação de contas: "o dano a ser apurado pela ausência de prestação de contas tem o lapso prescricional iniciado na data em que as contas deveriam ter sido entregues";
	b) na hipótese de irregularidades detectadas no exame da prestação de contas: "o procedimento prévio à instauração da tomada de contas ... deve ser encerrado o quanto antes, sendo que as irregularidades que tenham porventura sido nele identificadas somente terão iniciada a fluência do prazo prescricional após a competente comunicação para o órgão de controle interno ou para o Tribunal de Contas"; e
	c) em irregularidades constatadas em fiscalizações, denúncias e representações: "Finalmente, deve-se contar o prazo prescricional a partir da data do conhecimento da irregularidade nos casos em que, por iniciativa própria, o Tribunal realiza auditorias ou inspeções, assim como nos casos em que a ele são diretamente levadas as informações necessárias para a instauração de tomada de contas especial".
5.10.	Com essas explicações, passa-se à análise da prescrição no caso em exame, considerando-se as premissas indicadas no item 5.2 supra.
5.11.	Quanto à análise da prescrição segundo os critérios do Acórdão 1441/2016-TCU-Plenário, redator Ministro WALTON ALENCAR RODRIGUES, tem-se que a prescrição da pretensão punitiva e do débito subordinam-se ao prazo geral de dez anos (art. 205 da Lei 10.406/2002 - Código Civil) , contado a partir da data da ocorrência do fato e interrompido pelo ato que ordenar a citação, a audiência ou a oitiva da parte. A presente TCE refere-se às seguintes irregularidades: (i) inexecução parcial do objeto pactuado e o não alcance pleno das finalidades previstas, resultando na não comprovação do emprego e da boa e regular aplicação dos recursos recebidos; (ii) recebimento de parte da contrapartida municipal; e (iii) ausência de integralização de parte da contrapartida financeira prevista no Termo de Compromisso TC/PAC 0310/2008. O termo inicial para a contagem da prescrição, sob o regime do Código Civil aplicado ao caso concreto, será o dia seguinte ao término do prazo final para entrega da prestação de contas, qual seja, 26/6/2013 (peças 2, p. 115; e 4, p. 296) . 
5.12.		O ato ordenatório de citação e audiência que interrompe a fruição do prazo data de 12/9/2017 (peça 25) . Logo, verifica-se a não incidência do prazo decenal de prescrição previsto no art. 205 do Código Civil a partir da ocorrência do fato, cuja contagem é interrompida pelo ato que ordenou a citação e audiência. Essa foi a conclusão do decisum condenatório, conforme voto condutor (peça 45, p. 3) , in verbis:
26. Considerando que não ocorreu a prescrição da pretensão punitiva, pois consoante apontado pela Secex-RJ, foram consideradas as datas de pagamentos ocorridos entre os dias 24/11/2010 a 24/10/2013, e parecer do titular da unidade técnica que autorizou a realização da citação dos responsáveis foi exarado em 12/9/2017 (Peça 12) , isto é, em prazo inferior a dez anos, nos termos do Acórdão 1441/2016-TCU-Plenário, entendo adequado a aplicação da multa positivada no art. 57 da Lei Orgânica deste Tribunal aos responsáveis, cujos valores fixo nos valores a seguir especificados: (...) . (Grifou-se) .
5.13.	No que concerne à análise da prescrição pelo regime da Lei 9.873/1999, é preciso considerar os seguintes parâmetros:
	a) Termo inicial: 
	a.1) a Lei 9.873/1999, art. 1º, parte final, traz previsão expressa a respeito do início do prazo em se tratando de infrações imediatas e aquelas de caráter permanente ou continuado. As primeiras ocorrem contadas da data da prática do ato, e aquelas do dia em que tiver cessado a permanência ou a continuidade;
	a.2) aplicando ao caso concreto esse entendimento perfilhado pelo STF no julgamento da ADI 5509, considera-se como termo inicial para contagem do prazo prescricional - 17/12/2015, data em que foi emitido Relatório de Auditoria da CGU (peça 6, p. 39-42) . 
	b) Prazo:
	b.1) a Lei 9.873/1999 apresenta um prazo geral, de cinco anos (art. 1º) , e um prazo especial, previsto no art. 1º, § 2º, a saber: "quando o fato objeto da ação punitiva da Administração também constituir crime, a prescrição reger-se-á pelo prazo previsto na lei penal";
	c) Interrupções por atos inequívocos de apuração dos fatos, sendo que 	no regime da Lei 9.873/1999, a prescrição se interrompe "por qualquer ato inequívoco, que importe apuração do fato" (art. 2º, II) . Os exemplos típicos, no caso em exame, são: (i) fase interna de exame da TCE na CGU; e (ii) fase externa de exame da TCE no TCU. Com esse fundamento, a prescrição foi interrompida:
	c.1) em 18/12/2015, data do parecer do dirigente de controle interno (peça 6, p. 44) ;
	c.2) em 3/2/2016, data do pronunciamento ministerial (peça 6, p. 45) ;
	c.3) em 9/5/2017, data da primeira instrução preliminar de citação e audiência (peças 10-12) ;
	c.4) em 12/9/2017, data da segunda e última instrução preliminar de citação e audiência (peças 24-25) ;
	c.5) em 7/3/2019, data da instrução de mérito (peças 44-46) ;
	c.6) em 4/8/2020, data do Parecer do MPTCU (peça 47) ;
		d) Interrupções pela citação/audiência dos responsáveis, sendo que 	 a prescrição também é interrompida "pela notificação ou citação do indiciado ou acusado, inclusive por meio de edital", nos termos do art. 2º, I, da Lei 9.873/1999. E, no regime dessa lei, a interrupção se dá pela citação/audiência propriamente dita, e não pelo despacho que a ordena. Com esse fundamento, houve a interrupção: 
	d.1) datas de ciência dos responsáveis:
	d.1.1) em 25/9/2017: datas de ciência da Compecc Engenharia, Comércio e Construções Ltda., de Thiago Pereira de Sousa Soares - audiência e citação, e Domingos Sávio Maximiano Roberto - audiência (peças 32-34 e 37-38) ;
	d.1.2) em 3/12/2017: data de ciência de Domingos Sávio Maximiano Roberto - citação (peças 42-43) ;
 	d.2) cabe destacar, por oportuno, que, em se tratando de devedores solidários, a interrupção da prescrição feita a um prejudica aos demais. Incide, nesse caso, regra própria da teoria geral das obrigações, segundo a qual "a interrupção efetuada contra o devedor solidário envolve os demais" (art. 204, § 1º, do Código Civil) . São consequências próprias da solidariedade (a exemplo da regra de que o credor pode demandar qualquer dos devedores, art. 275 do Código Civil) , que não precisam ser repetidas em cada diploma legal específico;  
	e) Interrupção pela decisão condenatória recorrível (art. 2º, inciso III, da Lei 9.873/1999) , sendo que para esse fundamento, houve a interrupção em 16/6/2021, data da sessão em que foi proferido o acórdão condenatório (peça 49) . Essa interrupção é relevante, por estabelecer prazo para julgamento do recurso;
	f) Da prescrição intercorrente:
	f.1) nos termos do art. 1º, § 1º, da Lei 9.873/1999, opera-se a prescrição intercorrente se o processo ficar paralisado por mais de três anos, aguardando "julgamento ou despacho";
	f.2) note-se que há uma correlação entre essa hipótese e as causas de interrupção da prescrição do art. 2º. Com efeito, uma vez interrompida a prescrição por alguma das hipóteses do art. 2º, o processo não pode ficar inativo, sem qualquer inovação processual relevante, por mais de três anos;
	f.3) trata-se de prazo específico, não se aplicando nem o prazo geral de cinco anos nem o prazo especial, da lei penal (§ 2º) . A finalidade da prescrição intercorrente, com seu prazo próprio, é a de assegurar a eficiência e celeridade nas apurações administrativas. Seria contrário a essa finalidade a paralisação injustificada do processo por período maior que o triênio estabelecido para a hipótese;
	f.4) a extrapolação do prazo de três anos, sem inovação relevante no processo, pode configurar negligência. Por isso, além de se operar a prescrição, deve-se promover a "apuração da responsabilidade funcional decorrente da paralisação, se for o caso";
	f.5) em muitas situações o exame da prescrição intercorrente pode ficar prejudicado nos processos já em tramitação no TCU. Como a ação de ressarcimento era considerada imprescritível, as peças que compõem a tomada de contas especial, elencadas no art. 10 da Instrução Normativa-TCU 71/2012, não contemplam informações pormenorizadas quanto ao andamento do processo na fase interna, o que pode prejudicar a análise de eventual paralisação por mais de três anos;
	f.6) assim, caso o tribunal venha a adotar a sistemática da Lei 9.873/1999 para aferir a prescrição, convém avaliar, oportunamente, a possibilidade de ajustes na IN-TCU 71/2012, para que as tomadas de contas especiais encaminhadas ao tribunal contemplem informações sobre as interrupções ocorridas na fase interna do procedimento; e
	f.7) especificamente quanto a esta TCE, as próprias causas de interrupção elencadas acima permitem evidenciar que o processo teve andamento regular, não se operando a prescrição intercorrente.
5.14.	Diante da análise da questão prescricional procedida no item 5.13 deste exame, conclui-se que os eventos indicados acima são suficientes para evidenciar que não ocorreu a prescrição - nem mesmo a prescrição intercorrente, prevista no art. 1º, § 1º, da Lei 9.873/1999.
5.15.	Por fim, são oportunas algumas considerações sobre a possibilidade de aplicar, neste processo, novo critério para exame da prescrição, diverso do considerado no julgamento originário (que seguiu o Acórdão 1441/2016-TCU-Plenário) .
5.16.		Partindo-se da premissa de que a pretensão reparatória segue as mesmas balizas (Lei 9.873/1999) , enquanto não houver norma específica a respeito, a demonstração de que não se operou a prescrição punitiva impõe, como consequência, a conclusão de que também é viável a condenação ao ressarcimento do prejuízo apurado nos autos. Com efeito, quanto ao débito e à multa, o novo parâmetro para exame da prescrição não altera o resultado do julgamento.
Mérito
6.	Ausência de dano ao erário
6.1.	A recorrente traz a tese de que teria executado plenamente a obra objeto desta TCE, não havendo dano ao erário; tendo, para tanto, aduzido os seguintes argumentos (peças 65, p. 2-8; e 95, p. 2-8) :
	a) a obra teria sido devidamente concluída, em conformidade com os boletins de medição, atendendo os interesses da população (peças 65, p. 2 e 6-7; e 95, p. 2 e 6-7) ;
	b) o laudo técnico da Funasa (Parecer Técnico 105/14, de 15/7/2014 - peça 5, p. 70-74) estaria eivado de vícios (peças 65, p. 2-6; e 95, p. 2-6) :
	b.1) na elaboração do laudo técnico, bastaria a iniciativa da municipalidade em proceder à ligação elétrica junto a fornecedora de energia para o pleno funcionamento da obra - o que teria acarretado erro de percentual de execução física (peças 65, p. 2; e 95, p. 2) ;
	b.2) não haveria como a Funasa verificar o colchão de areia, a declividade e a especificação da tubulação, haja vista que não se possuir equipamentos adequados para tal verificação (itens subterrados) - peças 65, p. 2; e 95, p. 2;
	b.3) no que tange à rede coletora de esgotos, o laudo apontaria 0% de execução, afirmação que seria irreal, haja vista a não verificação verificar do colchão de areia, da declividade e da especificação da tubulação (peças 65, p. 3-4; e 95, p. 2) ;
	b.4) em relação aos poços de visita, a própria equipe da Funasa teria confirmado a existência desses, destacando a profundidade - além de anexar fotografias desses (peças 65, p. 4; e 95, p. 4) ;
	b.5) quanto à estação elevatória, que teria fotos da fiscalização - parcialmente executado e aguardando relatório de medição, cabe ressaltar que tal relatório incumbiria à prefeitura municipal enviá-lo à Funasa, para fins de ateste de execução (peças 65, p. 4; e 95, p. 4) ;
	b.6) o termo "parcialmente executado" não significaria a não execução plena, mas somente a situação de que a prefeitura teria feito a interligação da rede elétrica junto a concessionária local, o que teria permitido a instalação do quadro elétrico de comando da estação de molde a funcionar todo o sistema projetado e que já estaria executado (peças 65, p. 5; e 95, p. 5) ;
	b.7) no tocante à estação de tratamento, lagoa anaeróbica e facultativa - essas já teriam sido executadas, porém não estariam em uso - haja vista que seriam o último item do sistema, o qual não estaria em funcionamento por desídia da prefeitura (peças 65, p. 5; e 95, p. 5) ;
	b.8) as próprias fotos anexadas ao laudo evidenciariam a incoerência desse (peças 65, p. 6; e 95, p. 6) ;
	b.9) a execução física de 69% estaria incoerente, porquanto a obra já estaria plenamente executada, com a realização dos boletins de medição 5 e 6 (peças 65, p. 6; e 95, p. 6)  
	c) laudo técnico da Polícia Federal teria concluído pela integral execução do contrato celebrado no bojo do convênio objeto desta TCE (peças 65, p. 2-3 e 7-8; 69, p. 5-33; e 95, p. 2-3 e 7-8) ;
	d) a instalação do quadro de comando teria passado a integrar o contrato em setembro de 2017, momento em que a apelante teria subcontratado a VL Tecno Engenharia Ltda. - ocasião em que teria ocorrido a funcionalidade de todo o sistema de esgotamento (peças 65, p. 5; e 95, p. 5) ;
	e) na instrução processual da Ação Penal 08000-69.2019.4.05.8203, teria sido demonstrada a inexistência de irregularidade na execução da obra objeto desta TCE e a plena execução da obra (peças 65, p. 6-7; 66-67; e 95, p. 6-7) ;
	f) a liberação dos recursos pela Funasa implicaria na conclusão de que teriam sido aprovadas as prestações de contas parciais (peças 65, p. 6; e 95, p. 6) ; e
	g) relatório fotográfico da obra - processo de origem 0800597-96.2017.4.05.8201 - ação de improbidade administrativa (peça 68) .
Análise:
6.2.	No que concerne à argumentação de que a liberação dos recursos pela Funasa implicaria na conclusão de que teriam sido aprovadas as prestações de contas parciais; vê-se que essa não procede. Com efeito, além da prestação de contas final em 19/12/2014 (peça 145, p. 2) , não há nos autos outra prestação de contas, tampouco se revela plausível considerar que as liberações de recursos pela concedente pressuporiam a aprovação de prestação de contas.
6.3.	Quanto ao relatório fotográfico da obra à peça 68, deve-se ressaltar que fotografias isoladamente consideradas possuem baixo poder probatório, especialmente quando não contêm informações como data, imagens da localização do objeto e outras capazes de estabelecer nexo de causalidade entre a obra executada e os recursos federais repassados (Acórdão 1824/2015-TCU-Primeira Câmara, rel. Ministro BENJAMIN ZYMLER) .
6.4.	Em relação ao argumento de que na instrução processual da Ação Penal 08000-69.2019.4.05.8203, teria sido demonstrada a inexistência de irregularidade na execução da obra objeto desta TCE e a plena execução da obra; vê-se que essa não merece prosperar. Ora, o princípio da independência das instâncias possibilita que o TCU decida de forma autônoma sobre as questões que lhes são afetas, sem a necessária vinculação às eventuais manifestações judiciais, salvo sentença penal transitada em julgado que negue a existência do fato ou sua autoria (Acórdão 2904/2014-TCU-Plenário, rel. Ministro-Substituto MARCOS BEMQUERER) . Nesse sentido, tem-se os Acórdão 940/2019-TCU-Segunda Câmara, rel. Ministro AROLDO CEDRAZ; 6903/2018-TCU-2ª Câmara, rel. Ministra ANA ARRAES; 131/2017-TCU-Plenário, rel. Ministro WALTON ALENCAR RODRIGUES; 2983/2016-TCU-1ª Câmara, rel. Ministro BRUNO DANTAS; 2904/2014-TCU-Plenário, rel. Ministro-Substituto MARCOS BEMQUERER; 2082/2014-TCU-Plenário, rel. Ministro-Substituto ANDRÉ DE CARVALHO; 3125/2013-TCU-Plenário, rel. Ministro RAIMUNDO CARREIRO; 7122/2012-TCU-1ª Câmara, rel. Ministra ANA ARRAES; 4060/2010-TCU-1ª Câmara, rel. Ministro WALTON ALENCAR RODRIGUES; 734/2009-TCU-Plenário, rel. Ministro JOSÉ JORGE; e 2610/2008-TCU-Plenário, rel. Ministro VALMIR CAMPELO.
6.5.	No tocante à existência de vícios no laudo técnico da Funasa (Parecer Técnico 105/14, de 15/7/2014 - peça 5, p. 70-74) , entende-se pertinente fazer as seguintes considerações:
	a) não consta dos autos qualquer informação à época do laudo técnico de que bastaria a iniciativa da municipalidade em proceder à ligação elétrica junto a fornecedora de energia para o pleno funcionamento da obra;
	b) a Funasa não poderia concluir pela inexecução da rede coletora sem ter sido possível verificar o colchão de areia, a declividade e a especificação da tubulação;
	c) a Funasa não poderia ter atribuído zero porcento de execução física no item 3.0 (Poços de Visita) , tendo identificado in loco oito poços de visita;
	d) a Funasa não poderia ter atribuído zero porcento de execução física no item 4.0 (Estação Elevatória) , tendo constatado a execução parcial dessa;
	e) não consta dos autos à época do laudo técnico que a situação do funcionamento do sistema de esgotamento sanitário dependeria que a prefeitura fizesse a interligação da rede elétrica junto a concessionária local;
	f) não consta dos autos informação à época do laudo técnico a evidenciar a plena execução da estação de tratamento, lagoa anaeróbica e facultativa - o que consta é a incoerência do total previsto no relatório de medição com o valor previsto no convênio; e
	g) não consta dos autos as fotos anexadas ao laudo
6.6.	A partir das observações "b", "c" e "d" do item precedente, percebe-se que o laudo técnico da Funasa (Parecer Técnico 105/14, de 15/7/2014 - peça 5, p. 70-74) possui incoerências a prejudicar a sua higidez e integridade.
6.7.	Nesse contexto, cabe mencionar que a Funasa realizou uma nova avaliação da obra no período de 12/9/2017 e 15/9/2017, tendo endossado a execução física de 69% (peça 66, p. 6) . Nada obstante, há que se salientar a existência de laudo da Polícia Federal (peça 69, p. 5-33) , datado de 29/8/2017, o qual concluiu pela plena execução da obra objeto desta TCE. Neste laudo, a Polícia Federal informa ter adotado metodologia diferente daquela adotada pela Funasa.
6.8.	Como se vê, trata-se de duas metodologias de exame da obra diferenciadas, mas ambas de caráter público, ou seja, documentos com presunção de veracidade. Nesse ponto, cabe destacar que os documentos públicos têm presunção legal de autenticidade, cabendo o ônus da prova à parte que alega a falsidade, seja obtendo seu reconhecimento judicial, seja carreando aos autos elementos suficientemente fortes para caracterizar a ocorrência da alegada falsificação (Acórdão 2306/2015-TCU-Plenário, rel. Ministro BENJAMIN ZYMLER, e 49/2015-TCU-Plenário, rel. Ministro BRUNO DANTAS) , fato não observado nos presentes autos em relação aos laudos de ambas instituições.
6.9.	Ocorre que, conforme mencionado nos itens 6.5 e 6.6 supra, existem incoerências a prejudicar a higidez e integridade do laudo técnico da Funasa (Parecer Técnico 105/14, de 15/7/2014 - peça 5, p. 70-74) , de modo que se revela plausível, em homenagem ao princípio do in dubio pro reo, adotar in casu as conclusões do laudo técnico da Polícia Federal - o que implica em acatar a plena execução física da obra objeto do Termo de Compromisso TC/PAC 0310/2008 (Siafi 644721) .
6.10.	  Frise, nesse diapasão, que a jurisprudência desta Corte é no sentido de que a mera execução física do objeto ou de parte dele, por si só, não comprova que os recursos foram aplicados corretamente, cabendo ao responsável demonstrar o nexo causal entre os recursos que lhe foram repassados e os documentos de despesas referentes à execução, tais como notas de empenho, recibos, notas fiscais, extratos bancários, de forma que seja possível confirmar que determinado objeto conveniado (no caso objeto do repasse) tenha sido executado com os recursos transferidos. 
6.11.	Dessa forma, em homenagem ao princípio da verdade real e ante a possibilidade de elisão total ou parcial do dano ao erário, proceder-se-á ao exame da prestação de contas da convenente constante às peças 2, p. 145-311; 3, p. 1-88; 4, p. 4-292. A partir do exame da referida documentação, sintetizada na tabela à peça 103, conclui-se que as despesas com a empresa contratada totalizaram R$ 3.857.455,86. Há uma pequena diferença a maior de R$ 56,00 em relação ao considerado na fase de instrução do feito. Essa se deve ao valor da NF 363, de R$ 964.278,88, e duas diferenças de R$ 27,00 em relação ao pagamento das 1ª e 2ª medições. Tal diferença, haja vista o princípio da insignificância, é desprezível para os fins desta fase recursal.
6.12.	Portanto, conclui-se que a prestação de contas (peças 2, p. 145-311; 3, p. 1-88; 4, p. 4-292) é suficiente para demonstrar a boa e regular aplicação dos recursos repassados por força do Termo de Compromisso TC/PAC 0310/2008 (Siafi 644721) .
6.13.	A propósito, insta consignar que a aludida prestação de contas evidencia a irregularidade objeto de audiência de Thiago Pereira de Sousa Soares e Domingos Sávio Maximiano Roberto (ausência de integralização de parte da contrapartida financeira prevista no Termo de Compromisso TC/PAC 0310/2008) , uma vez que foi aportado R$ 57.600,00; sendo R$ 35.600,00 em 1º/11/2011 e R$ 22.000,00 em 13/12/2011 (peça 2, p. 159-165) . Ou seja, deixou-se de aportar R$ 62.925,78, que representa 1,6% do total pactuado (R$ 3.920.525,77) . 
6.14.	Em situações nas quais as irregularidades identificadas têm repercussão materialmente irrelevante no montante de recursos geridos pelo responsável, as contas são julgadas regulares com ressalva (Acórdão 2096/2018-TCU-Plenário, rel. Ministro VITAL DO RÊGO) . 
6.15.	Em face do exposto, propõe-se acolher a tese da recorrente, estendendo, com base no art. 281 do Regimento Interno do TCU, os efeitos do provimento do recurso aos demais responsáveis arrolados nestes autos, haja vista se tratar de circunstâncias objetivas - para: 
	a) tornar insubsistente o débito e a multa objeto dos itens 9.3 e 9.4 do decisum condenatório;
	b) julgar regulares as contas da empresa Compecc Engenharia, Comércio e Construções Ltda., dando-lhe quitação plena; e
	c) julgar regulares com ressalva as contas de Thiago Pereira de Souza Soares e Domingos Sávio Maximiano Roberto, haja vista a ausência de integralização de parte da contrapartida financeira prevista no Termo de Compromisso TC/PAC 0310/2008.
CONCLUSÃO
7.	Das análises anteriores, conclui-se pelo provimento do recurso, considerando-se que:
	a) não ocorreu prescrição do dano ao erário seja com base no regime da Lei 9.873/1999, seja com fundamento nos critérios do Acórdão 1441/2016-TCU-Plenário;
	b) existência de laudo técnico da Polícia Federal a atestar a comprovação da execução física da obra objeto do Termo de Compromisso TC/PAC 0310/2008;
	c) comprovação da boa e regular aplicação dos recursos repassados por força do Termo de Compromisso TC/PAC 0310/2008; e
	d) ausência de dano ao erário, ante a comprovação da plena execução física e financeira do Termo de Compromisso TC/PAC 0310/2008.  
7.1.	Com base nas alíneas "b", "c" e "d" do item precedente, propõe-se o provimento do recurso, para:
	a) tornar insubsistente o débito e a multa objeto dos itens 9.3 e 9.4 do Acórdão 1420/2021-TCU-Plenário;
	b) julgar regulares as contas da empresa Compecc Engenharia, Comércio e Construções Ltda., dando-lhe quitação plena; e
	c) julgar regulares com ressalva as contas de Thiago Pereira de Souza Soares e Domingos Sávio Maximiano Roberto, haja vista a ausência de integralização de parte da contrapartida financeira prevista no Termo de Compromisso TC/PAC 0310/2008.
PROPOSTA DE ENCAMINHAMENTO
8.	Ante todo o exposto, submete-se à consideração superior a presente análise do recurso de reconsideração interposto pela empresa Compecc Engenharia, Comércio e Construções Ltda. contra o Acórdão 1420/2021-TCU-Plenário, propondo-se, com fundamento no art. 32, inciso I, e 33, da Lei 8.443/1992:
	a) 	conhecer do recurso e, no mérito, dar-lhe provimento, para:
	a.1) estender, com base no art. 281 do Regimento Interno do TCU, seus efeitos a Thiago Pereira de Sousa Soares e Domingos Sávio Maximiano Roberto;  
	a.2) tornar insubsistente o débito e a multa objeto dos itens 9.3 e 9.4 do Acórdão 1420/2021-TCU-Plenário;
	a.3) julgar regulares as contas da empresa Compecc Engenharia, Comércio e Construções Ltda., dando-lhe quitação plena;
	a.4) julgar regulares com ressalva as contas de Thiago Pereira de Souza Soares e Domingos Sávio Maximiano Roberto, haja vista a ausência de integralização de parte da contrapartida financeira prevista no Termo de Compromisso TC/PAC 0310/2008; e
	b) dar ciência da deliberação que vier a ser adotada ao recorrente, à Fundação Nacional de Saúde, à Controladoria-Geral da União, à Procuradoria da República no Estado da Paraíba, ao Tribunal de Contas do Estado da Paraíba, à Prefeitura Municipal de Princesa Isabel/PB, e aos demais interessados."
É o relatório.

Arthur Monteiro Lins Fialho (13264/OAB-PB) e Solon Henriques de Sá e Benevides (3728/OAB-PB), representando Compecc Engenharia, Comercio e Construcoes Ltda.; Ana Flavia Pereira Araujo e Evandro José Barbosa (6688/OAB-PB), representando Thiago Pereira de Sousa Soares; Fabio Firmino de Araujo (6509/OAB-PB), representando Eduardo Ribeiro Victor.

Procurador Júlio Marcelo de Oliveira.

RECURSO DE RECONSIDERAÇÃO. TOMADA DE CONTAS ESPECIAL. FUNDAÇÃO NACIONAL DE SAÚDE. MUNICÍPIO DE PRINCESA ISABEL/PB. REPASSE DE RECURSOS PARA A CONSTRUÇÃO DO SISTEMA DE ESGOTAMENTO SANITÁRIO. ÁREA TÉCNICA DA FUNASA APUROU EXECUÇÃO DE 69% DOS RECURSOS REPASSADOS. OBRA SEM CONDIÇÕES DE OPERAÇÃO. RESPONSABILIZAÇÃO SOLIDÁRIA DA CONSTRUTORA CONTRATADA. CITAÇÕES. ACÓRDÃO 1.420/2021-PLENÁRIO. REJEIÇÃO DAS ALEGAÇÕES DE DEFESA. CONTAS IRREGULARES. DÉBITO À CONSTRUTORA PELA DIFERENÇA ENTRE O QUE FOI EXECUTADO E O QUE FOI RECEBIDO. DÉBITO AOS GESTORES PELO TOTAL DE RECURSOS REPASSADOS. MULTA. RECURSO DE RECONSIDERAÇÃO. APRESENTAÇÃO DE LAUDO DA POLÍCIA FEDERAL DANDO CONTA DA INTEIRA EXECUÇÃO DO OBJETO. AÇÃO PENAL A JULGAR POR AUSÊNCIA DE IRREGULARIDADE. RECONHECIMENTO DE INCOERÊNCIAS NO RELATÓRIO DA FUNASA. NOVO EXAME DA PRESTAÇÃO DE CONTAS. DIFERENÇA DE R$ 56,00. PRINCÍPIO DA IRRELEVÂNCIA. REMANESCÊNCIA DA NÃO INTEGRALIZAÇÃO DA CONTRAPARTIDA PELO MUNICÍPIO. ACOLHIMENTO DAS RAZÕES RECURSAIS. PROVIMENTO AO RECURSO. JULGAMENTO PELA REGULARIDADE DAS CONTAS DA CONSTRUTORA E PELA REGULARIDADE COM RESSALVA DOS GESTORES DO MUNICÍPIO.

TOMADA DE CONTAS ESPECIAL (TCE)

Secretaria de Recursos (Serur); Secretaria de Controle Externo de Tomada de Contas Especial (SecexTCE).

Trata-se de recurso de reconsideração interposto pela construtora Compecc Engenharia, Comércio e Construções Ltda. (CNPJ: 03.503.388/0001-31) contra o Acórdão 1420/2021-TCU-Plenário, relatado pelo eminente Min. Aroldo Cedraz.
A decisão atacada foi prolatada no âmbito de tomada de contas especial instaurada pela Fundação Nacional de Saúde (Funasa) , em desfavor de Thiago Pereira de Sousa Soares e Domingos Sávio Maximiano Roberto, ex-prefeitos de Princesa Isabel/PB (gestões 2009-2012 e 2013-2016, respectivamente) , em decorrência da não aprovação da prestação de contas dos recursos repassados mediante Termo de Compromisso TC/PAC 0310/2008 (Siafi 644721) , celebrado entre aquela Fundação e a aludida municipalidade (peça 2, p. 59-61) .
O objeto do convênio foi a "execução de sistema de esgotamento sanitário no município de Princesa Isabel/PB", no valor total de R$ 3.920.525,77, sendo R$ 3.799.999,99 a cargo da concedente, e R$ 120.525,78 a título de contrapartida da convenente. O ajuste vigorou de 31/12/2008 a 26/4/2013, com prazo para prestação de contas em 25/6/2013.
Mediante o acórdão recorrido, o Tribunal julgou as contas dos responsáveis irregulares, aplicou-lhes multa e os condenou em débito, em solidariedade com a empresa construtora - ora recorrente - em face, resumidamente, da incompletude na execução das obras conveniadas, bem como do respectivo não atendimento às finalidades do objeto. Findo o ajuste, o sistema de esgotamento sanitário não estava operando. Tais conclusões se basearam em laudo técnico de lavra da Funasa (Parecer Técnico 105/14, de 15/7/2014 - peça 5, p. 70-74) , dando conta de que somente 69% das obras haviam sido concluídas.
Inconformada com a decisão, a Conpecc Engenharia, Comércio e Construções Ltda. ingressou com recurso de reconsideração, por mim conhecido à peça 77.
Ao que importa ao mérito deste processo, em novidade processual, a defesa juntou Laudo Técnico da Polícia Federal atestando a completa execução do objeto, bem como a sua respectiva funcionalidade (peça 69) . A peça técnica foi produzida em instrução do Inquérito Policial nº 0284/2016-4, e teve como objeto "Perícia realizada na obra de construção do sistema de esgotamento sanitário (1ª Etapa) da cidade de Princesa Isabel/PB, objeto do Convênio TC/PAC nº 0310/2008", precisamente a obra em debate.
Pela clareza das conclusões emanadas por peritos criminais federais, reproduzo excerto elucidativo do documento acostado aos autos (peça 69, p. 27-29) :
"RESPOSTA AOS QUESITOS
[...]
2) A obra foi executada de acordo com as especificações constantes do contrato e eventuais aditivos, plano de trabalho orçamento detalhado? A qualidade foi mantida?
Resposta: Sim. A obra foi executada, de maneira geral, de acordo com as especificações técnicas constantes do projeto e da planilha orçamentária contratada, estando a qualidade dos serviços compatível com o previsto.
3) Os quantitativos do orçamento liberados correspondem aos serviços realizados?
Resposta: Sim, conforme apresentado no subitem IV.4 (Custos da Obra Executada) do presente laudo.
4) O valor global da obra, de acordo com os serviços executados, corresponde ao valor contratado:
Resposta: Sim. O valor do contrato celebrado entre a Prefeitura Municipal de Princesa Isabel/PB e a empresa COMPECC Engenharia, Comércio de Construções Ltda., tendo como objeto a execução da obra de construção do sistema de esgotamento sanitário da cidade de Princesa Isabel/PB, importou em R$ 3.897.746,59 (três milhões, oitocentos e noventa e sete mil, setecentos e quarenta e seis reais e cinquenta e nove centavos) , dos quais R$ 2.987.068,47 (dois milhões, novecentos e oitenta e sete mil e sessenta e oito reais e quarenta e sete centavos) destinavam-se à construção da Estação de Tratamento de Esgotos. Conforme mostrado no subitem IV.4 (Custos da Obras Executada) do presente laudo, o valor dos serviços efetivamente executados e constatados in loco pelos signatários na obra de construção da referida estação de tratamento, corresponde à importância de R$ 3.156.001,54 (três milhões, cento e cinquenta e seis mil e um reais e cinquenta e quatro centavos) , estando este último valor 5,66% (cinco vírgula sessenta e seis por cento) acima do valor contratado. Vale ressaltar que o valor dos serviços medidos e pagos referentes à construção da estação de tratamento foi de R$ 3.049.651.23 (três milhões e quarenta e nove mil, seiscentos e cinquenta e um reais e vinte e três centavos, que é 2,1% (dois vírgula um por cento) superior ao seu valor contratado.
5) O valor contratado da obra está compatível com valores praticados pelo mercado da construção civil na época em questão?
Resposta: Sim. Tendo procedido ao confronto dos valores contratados pela Prefeitura Municipal de Princesa Isabel/PB para a execução das obras de construção de uma linha de recalque e de uma estação de tratamento de esgotos integrantes da 1ª Etapa do sistema de esgotamento sanitário da cidade de Princesa Isabel/PB, objeto do Convênio TC/PAC nº 310/2008 - FUNASA, que totalizaram, respectivamente, as importâncias de R$ 603. 956,98 (seiscentos e três mil, novecentos e cinquenta e seis reais e noventa e oito centavos) e R$ 2.987.068,47 (dois milhões, novecentos e oitenta e sete mil e sessenta e oito reais e quarenta e sete centavos) . Cp, os valores apurados pelos Peritos para as mesmas obras, com base nos preços unitários do SINAPI, que perfaz, respectivamente, os montantes de R$ 640.690,49 (seiscentos e quarenta mil, seiscentos e noventa reais e quarenta e nove centavos) e R$ 3.663.433,31 (três milhões, seiscentos e sessenta e três mil, quatrocentos e trinta e três reais e trinta e um centavos) , os signatários chegaram á conclusão de que os valores contratados pela Prefeitura correspondem, no caso da linha de recalque, a 94,27% (noventa e quatro vírgula vinte e sete por cento) , e, no caso da estação de tratamento, a 81,54% (oitenta e um vírgula cinquenta e quatro por cento) dos valores totais orçamento pelos mesmos, razão pela qual pode-se afirmar que os preços contratados para as duas obras, que, conforme afirmado no corpo deste laudo, respondem juntas por 92,13% (noventa e dois vírgula treze por cento) do valor contratado, estão compatíveis com os valores praticados no mercado da construção civil á época.
6) Houve sub ou superfaturamento dos bens utilizados:
Resposta: Por ocasião dos exames realizados na obra em questão, não foi constatada a prática de sub ou superfaturamento, em qualquer de suas modalidades.
7) Ainda que eventualmente esteja em desacordo com o planejamento inicial, as obras atendem ao objetivo proposto:
Resposta: Embora a construção da 1ª etapa do sistema de esgotamento sanitário da cidade de Princesa Isabel ainda não esteja em funcionamento, a mesma está apta a atender a finalidade para a qual foi construída, restando apenas a sua entrada em operação, conforme constatado na vistoria, a instalação do quadro de entrada de energia elétrica e a sua ligação à rede pública pela empresa ENERGISA. [...]"
Pelo laudo produzido, tanto a obra foi concluída, quanto - apesar de ainda não estar em operação - encontra-se apta a atender à finalidade para a qual foi construída, restando unicamente a instalação do quadro de entrada de energia elétrica e a sua ligação à rede pública.
Tal evidência, aliada ao reconhecimento da unidade instrutiva acerca de contradições no relatório produzido pela Funasa, colocam em xeque o material probatório que respaldou a condenação dos responsáveis. Sobre o laudo produzido pelo tomador de contas, aliás, a Serur sublinha algumas fragilidades:  a ausência de fotografias; a atestação de inexecução total de poços de visita, incoerente com a identificação de oito unidades do dispositivo; a consubstanciação de não feitura integral da estação elevatória, incoerente com a atestação da sua execução parcial; dentre outros dissensos.
Juntou-se, ainda, decisão judicial respectiva ao Processo Nº: 0800069-85.2019.4.05.8203 - Ação Penal - Procedimento Ordinário, a absolver os responsáveis em apreciação criminal da matéria, respaldada pelo Laudo da Polícia Federal, cujas conclusões fiz constar deste voto.
Diante de tais circunstâncias, rendo-me aos argumentos apresentados: a fragilidade, agora desnudada, dos elementos de fato que levaram à consubstanciação de prejuízo na decisão recorrida não possuem robustez suficiente - quando confrontados pelo meticuloso Laudo da Polícia Federal - para conferir retaguarda a uma condenação em débito pela execução parcial do objeto ou pela sua imprestabilidade.
Anuo, portanto, às conclusões da Serur, ratificadas pelo Ministério Público junto ao Tribunal, e, por seus fundamentos, julgo por dar provimento ao presente recurso, tornando insubsistentes o débito e a multa aplicados conforme os itens 9.3 e 9.4 do Acórdão 1420/2021-TCU-Plenário. Como único adendo, entendo que se deva retirar da relação processual a empresa Compecc Engenharia, Comércio e Construções Ltda. (CNPJ: 03.503.388/0001-31) , considerando que, não havendo débito, inexiste motivo para o respectivo julgamento de suas contas, nos termos do art. 16, inciso III, §2º, da Lei 8.443/92.
Tendo em vista, ainda, a ausência de integralização de parte da contrapartida financeira prevista no Termo de Compromisso TC/PAC 0310/2008, concordo novamente com a unidade técnica em julgar as contas dos ex-prefeitos regulares com ressalva.
Ante o exposto, VOTO por que seja adotada a deliberação que ora submeto a este Colegiado.
TCU, Sala das Sessões, em 4 de maio de 2022.
BENJAMIN ZYMLER 
Relator